臺灣高等法院臺南分院刑事判決　　　　 96年度上訴字第538號
上　訴　人　臺灣臺南地方法院檢察署檢察官
被　　　告　甲○○
　　　　　　　　　　（另案羈押於臺灣臺南看守所）
選任辯護人　蔡弘琳　律師
　　　　　　蔡進欽　律師
　　　　　　蘇正信　律師
上列上訴人因被告殺人案件，不服臺灣台南地方法院95年度重訴
緝字第3號中華民國96年3月30日第一審判決（起訴案號：臺灣台
南地方法院檢察署八十八年度偵字第一四二九九號、第一五０二
三號、八十九年度偵字第三一三０號），提起上訴，本院判決如
下：
    主  文
原判決撤銷。
甲○○共同殺人，處無期徒刑，褫奪公權終身。
    事  實
一、甲○○（綽號大象）與王明助（經本院以九十二年度上重更
    一字第176號判處無期徒刑，經上訴最高法院駁回確定），
    與黃志堅綽號禿頭（業經本院以89年度上重訴字第1184號判
    處無期徒刑，經上訴最高法院駁回確定）三人，於民國（下
    同）八十七年十二月廿三日凌晨四時廿分許，自台南市○○
    路○段三五號「路易十三ＫＴＶ」飲酒作樂完畢，步出該店
    大門欲至鄰近之「都江堰ＫＴＶ」再續攤飲酒時，適見前方
    周信雄、楊育彰與侯淑敏三人，亦步出該店正欲走向停車場
    ，甲○○認出周信雄係之前喝過酒舊識，並知周信雄退休前
    ，曾任教職，乃揚手向周信雄招呼：「老師要回去嗎？再見
    」。然周信雄因自前一日，即八十七年十二月廿二日下午起
    ，已在台南市某餐廳，不斷飲用高梁酒，翌日即八十七年十
    二月廿三日凌晨，又在「路易十三ＫＴＶ」繼續暢飲高梁酒
    ，迨步出該店大門時，已不勝酒力，而須楊育彰、侯淑敏左
    右攙扶，始能行走，因此周信雄非但未理會甲○○招呼，反
    以台語「哭爸」回應。王明助、甲○○與黃志堅聞後，不滿
    周信雄回應態度，王明助即持檳榔渣，擲向周信雄，雙方六
    人在該店前之代客泊車處，有短暫言語齟齬後，即各自散去
    。
二、惟甲○○、王明助與黃志堅三人散去後，因甲○○心未甘，
    三人隨即圍聚在計程車旁商談後，遂共同基於殺人犯意聯絡
    ，明知周信雄年老體衰且已因酒醉意識模糊，幾無反抗能力
    ，倘加以毆打，必定馬上倒地，致頭部重撞地面可能，且頭
    部及胸部均為人體要害，倘遭受重擊，能使人受創致死，仍
    先由甲○○走向周信雄身後，突出右腳踢其背部，王明助繼
    之以左右手分別出拳，毆打周信雄頭部四下，周信雄即應聲
    倒地，王明助趁周信雄倒地時，再以右腳踹周信雄頭肩部位
    一下，黃志堅隨即跑過來，以右腳踹倒地周信雄頭部二下。
    打完後，王明助、甲○○與黃志堅三人，轉身去欲追打與周
    信雄同行友人楊育彰（楊育彰傷害部分，未據告訴），嗣王
    明助等三人，回頭見周信雄，已由地上勉力起身，步履尚未
    站穩，乃由甲○○繼續追打楊育彰以防止他去求援，而王明
    助與黃志堅再先快步上前，王明助不顧周信雄已受重創，再
    出左拳毆打周信雄臉部，周信雄遭此毆擊，即應聲仰倒，後
    腦部位因而後仰重擊地面，致不再動彈。此時侯淑敏雖跪地
    哀求，王明助無動於衷仍繼續以右腳，猛踹周信雄胸部三下
    ，黃志堅亦再以右腳猛踹周信雄頭頂兩下，並稱：「你以為
    你是老大給你死等語」，隨即黃志堅與甲○○、王明助三人
    ，共乘計程車離去。侯淑敏與楊育彰趕緊將周信雄送醫急救
    ，然延至八十七年十二月廿八日凌晨一時四十三分許，周信
    雄仍因頭部左、右顳外傷、顱頂部骨折，致顱內腦出血二百
    西西，不治死亡。
三、案經周信雄配偶乙○○告訴及臺南市警察局第四分局報請臺
    灣臺南地方法院檢察署檢察官偵查起訴。
    理  由
壹、程序事項（證據能力有無之認定）
一、按被告以外之人於審判外之言詞或書面陳述，除法律有規定
    者外，不得作為證據，刑事訴訟法第一百五十九條固定有明
    文。惟被告以外之人於審判外之陳述，雖不符同法第一百五
    十九條之一至之四之規定，而經當事人於審判程序同意作為
    證據，法院審酌該言詞陳述或書面陳述作成時之情況，認為
    適當者，亦得為證據。又當事人、代理人或辯護人於法院調
    查證據時，知有第一百五十九條第一項不得為證據之情形，
    而未於言詞辯論終結前聲明異議者，視為有前項之同意，此
    亦據同法第一百五十九條之五規定甚明，經查被告甲○○及
    辯護人於本院行準備程序及審理時，就證人楊育彰、侯淑敏
    前於警詢、偵查迄本院言詞辯論終結前，未就上開證據之證
    據能力聲明異議，而本院審酌上開證據於陳述作成時之情況
    ，核無違法取證及證明力明顯過低之瑕疵，亦認為以之作為
    證據為適當。故依據上開規定，上開陳述自得為證據。又依
    新修正刑事訴訟法係於九十二年二月六日經總統公布施行，
    而同日公布施行之新修正刑事訴訟法施行法增訂第七條之三
    復規定：「中華民國九十二年一月十四日修正通過之刑事訴
    訟法施行前，已繫屬於各級法院之案件，其以後之訴訟程序
    ，應依修正刑事訴訟法終結之。但修正刑事訴訟法施行前已
    依法定程序進行之訴訟程序，其效力不受影響。」經查本件
    被告與黃志堅、王明助原經檢察官以八十八年度偵字第一四
　　二九九號、第一五０二三號、八十九年度偵字第三一三０號
    共同起訴，而經本院以八十九年度重訴字第六號審理，惟審
    理中，被告甲○○及王明助經合法傳喚、拘提未到庭而通緝
    ，僅黃志堅於八十九年九月八日經臺灣臺南地方法院判決共
    同殺人，而處死刑，黃志堅上訴本院，經本院於八十九年十
    月三十一日以共同殺人判處無期徒刑，黃志堅嗣再上訴最高
    法院，經該院於九十年二月二十日判決上訴駁回而確定。另
    同案被告王明助部分嗣經通緝到案，於九十一年八月九日經
    台灣台南地方法院以九十一年度重訴緝字第一號判處無期徒
    刑，王明助上訴後，於九十二年一月九日經本院判處無期徒
    刑，再經最高法院撤銷原判決發回本院，經本院於九十二年
    五月十四日以九十二年度上重更(一)字第一七六號判處無期徒
    刑，嗣王明助上訴，經最高法院於九十二年七月十日判決上
    訴駁回而確定，則楊育彰、侯淑敏二人在歷次審理中作證，
    均在新修正刑事訴訟法施行前，依舊訴訟法法定程序踐行之
    訴訟程序，依上開規定，其效力不受新修正刑事訴訟法之影
    響。
貳、實體事項：
一、訊據上訴人即被告甲○○供認於右開時、地，以腳踹周信雄
    背部一下，並追打與周信雄同行之友人楊育彰，惟辯稱：沒
    有殺人犯意，與黃志堅、王明助沒有殺人犯意聯絡等語。
二、經查：
（一）【被告甲○○確有共同重擊被害人之犯行】：
　１、訊據被告甲○○對其以腳踢被害人背部，並與共同被告王
  　　明助、黃志堅共同追打證人楊育彰，被害人倒地後，共同
      被告王明助、黃志堅繼續毆打腳踢被害人，被告亦在場之
      情，供陳不諱，核與目擊證人侯淑敏、楊育彰於警偵訊及
      原審分別證述相符（見台灣台南地方法院檢察署八十八年
      度偵字第一四二九九號偵卷第十三頁背面、十四、四八頁
      背面，相驗卷第八、五一頁背面、六五頁背面、六六頁及
      原審卷第九七頁），復有現場照片六張在卷可稽（詳相驗
      卷三八至四十頁）及「路易十三ＫＴＶ」命案現場錄影帶
      二捲扣案可佐（詳相驗卷六九頁）。
　２、又經另案王明助更一審前審三度當庭勘驗扣案現場錄影帶
  　　，其錄影內容顯現：「案發當時被害人周信雄同行友人侯
　  　淑敏與楊育彰二人首先出現，二人在被害人周信雄兩側，
  　  攙扶被害人出來，甲○○揚手對周信雄打招呼，被告王明
      助舉手丟檳榔渣，六人在店外之代客泊車處一番激烈言語
      交談後，甲○○、王明助、黃志堅三人即走到一輛計程車
      旁商議，甲○○先轉身走向被害人，以右腳踢被害人背部
      ，接著被告王明助越過甲○○，以雙拳毆打被害人頭部四
      下，被害人隨即倒地，王明助復以右腳踹被害人頭肩部位
      ，黃志堅亦以右腳踹被害人頭部二下。嗣被害人自地下爬
      起，被告王明助，再出左拳毆打被害人臉部，「被害人應
      聲仰倒，後腦著地」，被告王明助再以右腳，踹被害人胸
      部三下，侯淑敏見狀，即左膝跪地攔阻，但被告王明助及
      黃志堅仍不顧其求情，繼續毆打、踹踢被害人頭部及身體
      ，事後三人方搭乘計程車離去」等情，有另案王明助更一
      審前審九十一年十月十八日、同年十一月廿七日、同年十
      二月廿六日勘驗筆錄在卷可憑（見另案王明助更一審前審
      卷第四五、八四、八五、一一三、一一四頁）。且扣案錄
      影帶，經檢察官及另案王明助台灣台南地方法院訴緝字第
      一號勘驗案發經過，亦如前述情形，亦有檢察官及訴緝字
      第一號於八十八年十一月廿五日、九十一年六月廿日勘驗
      筆錄各乙份在卷可按（見第一四二九九號偵查卷第四一頁
      、訴緝字第一號卷第一三二頁），並有自扣案錄影帶現場
      翻拍照片九張在卷可憑（詳訴緝字第一號卷第一三五至一
      三九頁）。黃志堅於另案亦供稱踹被害人頭部。（見偵
      14299卷第41頁反面），此更足證被告甲○○有夥同共同
      被告王明助、黃志堅重擊被害人周信雄犯行。
（二）【被告甲○○與其他共同被告具有殺人之犯意聯絡及行為
      分擔】：
  １、被告甲○○辯稱：他對黃志堅、王明助殺人一事，與黃志
      堅、王明助沒有意思聯絡云云。按「意思之聯絡並不限於
      事前有所謀議，即僅於行為當時有共同犯意之聯絡者，亦
      屬之，且其表示之方法，亦不以明示通謀為必要，即互相
      間有默示之合致，亦無不可。最高法院七十三年台上字第
      二一三五號著有判例可參。據前開勘驗錄影帶，已有：「
      被告與共同被告與被害人共六人在店外之代客泊車處一番
      激烈言語交談後，甲○○、王明助、黃志堅三人即走到一
      輛計程車旁商議，甲○○先轉身走向被害人，以右腳踢被
      害人背部，接著被告王明助越過甲○○，以雙拳毆打被害
      人頭部四下，被害人隨即倒地。」，且共同被告黃志堅於
      原審交互詰問時證稱：「（問何人先過去打被害人？）被
      告甲○○先打，後來是王明助，再來是我。」（見原審卷
      第162頁），可見被告甲○○與黃志堅、王明助有意思聯
      絡，而先後出手毆打被害人。黃志堅雖稱：「（問：你說
      你們沒有協議，但錄影帶裡面有看到你們在計程車旁邊說
      話，當時你們談話的內容？）說要去「都江堰ＫＴＶ」喝
      酒。」，惟依錄影帶顯示，被告甲○○與黃志堅、王明助
      在計程車旁商議完，即轉身毆打被害人，致發生本案，故
      他們三人在計程車旁商議，並非要去「都江堰ＫＴＶ」，
      黃志堅該部分證詞，自非可採。證人王明助亦於原審證稱
      ：「被告甲○○叫他老大，周信雄就罵被告甲○○「叫三
      小」（台語）。「（問被告甲○○被罵，有何反應？）他
      跟我們二人說「我向他打招呼，怎麼被罵」，後來說要去
      打被害人二下。」（見原審卷第168頁），可知被告甲○
      ○在計程車旁有向共同被告黃志堅、王明助表示要教訓、
      殺害被害人之不確定故意，而與共同被告黃志堅、王明助
      共同下手實施。」，而因被害人年老且酒醉，如予重毆，
      有可能導致死亡，應為被告甲○○與共同被告三人所預見
      ，其謀議有發生死亡結果亦不違背其本意之不確定殺人故
      意。黃志堅於另案王明助更一審訊問時供陳：「（問：為
      何要打楊育彰？）因為我怕他會去叫同夥的人過來。」、
      「（問：第二次甲○○為何會去打楊育彰？）甲○○也是
      怕他去叫人所以他才去打楊育彰。」等語（見另案王明助
      更一審九十二年四月二十二日訊問筆錄），王明助在其殺
      人案第一審供稱：「我有叫甲○○不要再打被害人了。」
      ，「（為何你還越過甲○○出拳打被害人四下？）因為甲
      ○○用言語激怒我，說相挺你也不敢，你是龜仔嗎（台語
      發音）？我聽了之後，就上前毆打被害人。」（見上重訴
      1149卷第87頁）。足見被告甲○○等三人當時確有犯意聯
      絡，而分由王明助、甲○○先去毆打被害人周信雄，而黃
      志堅去追打楊育彰防止其去求援，之後再由王明助及黃志
      堅繼續毆打被害人，而改由甲○○去阻止楊育彰求援之行
      為分擔。
　２、又依據目擊證人侯淑敏於另案王明助更一審前審證述：我
  　　們去「路易十三ＫＴＶ」前，被害人已先在其他地方吃過
    　薑母鴨，後來又在我坐檯的店裡，喝了很多高梁酒，我們
      到「路易十三ＫＴＶ」後，被害人又喝很多高梁酒，我們
      送被害人離開ＫＴＶ時，被害人已喝酒喝到兩眼翻白了，
      所以我們才扶著被害人離開等語（見另案王明助更一審前
      審卷第八七、八八頁），復參酌另案王明助案更一審勘驗
      扣案錄影帶結果，當時被害人步出「路易十三ＫＴＶ」尚
      需由證人侯淑敏及楊育彰左右攙扶等情狀（見另案王明助
      更一審前審卷第八七、八八頁），足見被害人離開ＫＴＶ
      當時，確已因飲酒過量，無正常行動及反應能力。
　３、復按年老之人，身體較為衰弱，且人之頭部、胸部均為身
  　　體之要害，倘遭外力重擊，極易致人於死，此為眾所周所
    　之事，亦為被告甲○○與共同被告王明助、黃志堅三人所
      明知。被告甲○○及共同被告王明助、黃志堅三人，既知
      悉被害人周信雄為一名退休教師，年事已高，當時又已經
      酒醉，幾無自保能力，且可預見重擊其頭部、胸部之要害
      ，能致人於死。竟先由甲○○以右腳踢被害人周信雄之背
      部，王明助繼之以左右手分別出拳，均毆打周信雄頭部，
      使周信雄應聲倒地，趁周信雄倒地時，王明助再以右腳踹
      周信雄頭肩部位一下，黃志堅隨即跑過來，以右腳踹倒地
      周信雄頭部二下，此時三人猶不停手，見周信雄由地上勉
      力起身，竟不顧周信雄已受重創，竟再由被告王明助再以
      左拳毆打被害人臉部，被害人遭此重擊應聲倒地，後腦直
      接撞擊地面，而不再動彈，然渠三人非但不顧證人侯淑敏
      跪地哀求，反由被告王明助再以右腳踹被害人胸部三下，
      共同被告黃志堅以右腳猛踹被害人頭部二下，並一面稱：
      「你以為你是老大，給你死。」等語。以此毆打情狀，均
      在在顯示，被告王明助及共同被告甲○○、黃志堅於毆打
      周信雄時具有殺害被害人周信雄之犯意，灼然至明。
　４、再徵之目擊證人侯淑敏於警訊供述：被害人倒地後，我哀
  　　求被告等人，不要再打，被告等人不予理會，反而以腳猛
    　踏被害人頭部，黃志堅並說「你以為你是老大，給你死」
      等語（見第一四二九九號偵查卷第十四頁），於另案王明
      助案更一審證述：我有叫被告等人不要再打被害人，他已
      經那麼多歲，被告等人仍不停手等語。（見另案王明助案
      更一審前審卷第八六至八九頁）；另外目擊證人楊育彰於
      警偵訊亦證稱：對方毆打時很兇狠，似要致我們於死地，
      他們大多毆打被害人頭部，被害人倒地後，他們邊用腳踹
      被害人頭部，還邊說「要給他死」等語（見第一四二九九
      號偵查卷十頁、相驗卷八、八之一頁），及被害人周信雄
      受有頭部左、右顳外傷、顱頂部骨折之傷勢，顱內腦出血
      達二百西西等情，更見被告等人，下手之強，用力之猛未
      留餘地，應具有殺人之犯意。
（三）【被告辯稱其僅具傷害犯意不可採】：被告甲○○雖辯稱
      ：他以空手毆打被害人，僅是要教訓被害人云云。惟查：
　１、依另案王明助案更一審勘驗錄影帶結果，共同被告王明助
  　　下手毆打被害人次數不止一次，其將被人毆倒在地之後，
    　尚起腳連續踹被害人數下，以其下手之重，及下手之部位
      集中在頭部及胸部等身體要害，顯然已非單純教訓被害人
      ，尤其被告等人除第一次將被害人打倒在地之外，猶在被
      害人勉力由地上爬起時，又再度上前去，猛踹被害人胸部
      及頭部，苟其目的僅係為教訓被害人，則將被害人打倒在
      地之後即可收手，又何須第二度再上前去下重手，足見被
      告所辯：僅欲教訓被害人云云不可採。
　２、證人楊育彰於重訴緝字第一號證稱：「被告等三人莫名其
  　　妙過來打周信雄，三人都是空手，我也被他們打了，周信
    　雄可能因被打往後倒，頭部著地，其中一個被告又用腳踩
      他的頭，三個被告都有出手打周信雄和我。」，「他們都
      打我們的頭部和腹部，打很多下，我無法計算他們打了多
      少下。」（見該卷第97頁）。可見被告甲○○等人下手兇
      猛，且針對人體要害。
　３、至被告甲○○辯稱：被害人頭部傷勢，是王明助、黃志堅
  　　所為，伊無殺人犯意云云。惟查共同正犯間，非僅就其自
　  　己實施之行為負其責任，凡在犯意聯絡範圍內，對於他共
  　  同正犯所實施行為，亦應共同負責（最高法院三二年上字
      第一九○五號判例參照）。是本件被告甲○○與共同被告
      王明助、黃志堅三人既係共同基於殺人犯意，分別出手毆
      打被害人頭部、胸部及阻止被害人之友人楊育彰去求援，
      則被告甲○○就共同被告王明助、黃志堅踹踢被害人頭部
      行為，自應共同負責。而被告甲○○確與黃志堅、王明助
      共同殺害被害人周信雄，亦據前開黃志堅、王明助之確定
      判決所是認，亦有前開判決在卷可佐。故上開被告甲○○
      辯稱，其無殺被害人犯意，即非可採。
（四）【被害人周信雄確因被告王明助三人之毆打而死亡】：１
      、被害人遭被告王明助與共同被告甲○○、黃志堅毆打後
      ，經人送醫急救後，因頭部左、右顳外傷、顱頂部骨折，
      致顱內腦出血二百CC而死亡（顱內出血超過一百五十CC會
      造成死亡），業經臺灣臺南地方法院檢察署檢察官督同法
      醫師相驗、解剖屍體鑑定屬實，復製有勘驗筆錄、相驗屍
      體證明書、解剖紀錄、法務部法醫研究所八十八年四月六
      日法醫所八八文理字第○三八二號函所附法醫所醫鑑字
      第一二九六號鑑定書附卷可按（見相驗卷第十二、十三、
      七十至八一頁），且有國立成功大學醫學院附設醫院與行
      政院衛生署臺南醫院之周信雄病歷資料及Ｘ光片可供佐參
      （見相驗卷第六七頁背面及外放被害人病歷資料）。足認
      被害人確係遭被告王明助及共同被告甲○○、黃志堅毆斃
      無訛。
（五）綜上所述，被告甲○○與共同被告王明助、黃志堅三人，
      共同殺人之犯行，事證明確，足堪以認定。
三、核被告甲○○所為，係犯刑法第二百七十一條第一項殺人罪
    。又被告甲○○與共同被告王明助、黃志堅三人，對於殺人
    犯罪實施，有犯意聯絡及行為分擔，應依刑法第廿八條規定
    ，論以共同正犯。
四、修正前刑法第二十八條規定關於「實施」一語，依實務見解
    認係涵蓋陰謀、預備、著手、實行概念在內（司法院三十一
    年院字第二四０號解釋），即承認陰謀共同正犯、預備共同
    正犯，非僅侷限於直接從事構成犯罪事實之行為，故解釋上
    包括「共謀共同正犯」，基於近代刑法之個人責任原則及法
    治國人權保障之思想，應以不承認「陰謀共同正犯」與「預
    備共同正犯」為當，新法為杜爭議，而將「實施」一語，修
    正為「實行」；且修正後，並無礙於「共謀共同正犯之存在
    」。故比較新舊法結果，應適用修正前刑法第二十八條。
五、原審以不能證明被告甲○○與其他共同被告在計程車旁商議
    內容，及僅出腳踢被告一下，認被告甲○○僅有傷害犯意，
    尚有未洽。公訴人上訴意旨，指摘原判決不當，為有理由，
    應由本院將原判決此部分撤銷改判，爰審酌被告甲○○，僅
    因不滿被害人回應態度不好，即出手殺害被害人，足見被告
    手段殘酷，心態兇狠暴戾，嚴重影響社會治安，且迄今未與
    被害人家屬和解，賠償被害人家屬損害，量刑本不宜從輕，
    等一切情狀，量處如主文第二項所示之刑，以資懲儆，併依
    刑法第三十七條第一項、第三項規定，依法宣告被告褫奪公
    權終身。
據上論斷，應依刑事訴訟法第三百六十九條第一項前段、第三百
六十四條、第二百九十九條第一項前段，刑法第二條第一項、修
正前刑法第廿八條、第二百七十一條第一項、第三十七條第一項
、第三項，判決如主文。
本案經檢察官趙中岳到庭執行職務。
中　　華　　民　　國　　96　　年　　7 　　月　　10　　日
                  刑事第五庭  　審判長法　官  楊明章
                            　　　　  法　官  顏基典
                            　　　　  法　官  楊子莊
以上正本證明與原本無異。
如不服本判決，應於收受本判決後十日內向本院提出上訴書狀。
其未敘述上訴理由者並得於提起上訴後十日內向本院補提理由書
狀（均須按他造當事人之人數附繕本）「切勿逕送上級法院」。
　　　　　　　　　　　　　　　　　　　書記官  王全龍
中　　華　　民　　國　　96　　年　　7 　　月　　10　　日
附錄本判決論罪科刑法條：
刑法第二百七十一條第一項
殺人者，處死刑、無期徒刑或十年以上有期徒刑。
